【裁判字號】    95,訴緝,21
【裁判日期】    951116
【裁判案由】    重利等
【裁判全文】
臺灣苗栗地方法院刑事判決              95年度訴緝字第21號
公  訴  人  臺灣苗栗地方法院檢察署檢察官
被      告  酉○○
                    另案於臺灣新竹看守所羈押中
上列被告因重利等案件，經檢察官提起公訴（93年度偵字第2786
號），被告於本院準備程序進行中，就被訴事實為有罪之陳述，
經本院告知簡式審判程序意旨，並聽取公訴人及被告之意見後，
合議裁定由受命法官獨任進行簡式審判程序審理，本院判決如下
：
    主  文
酉○○共同犯常業重利罪，處有期徒刑柒月。扣案如附表二編號
五十、五一、五二、五三、五八所示之物品及現金，均沒收之。
又共同犯恐嚇危害安全罪，處有期徒刑參月。應執行有期徒刑玖
月。扣案如附表二編號五十、五一、五二、五三、五八所示之物
品及現金，均沒收之。
    犯罪事實及理由
一、犯罪事實：
    陳聰富、林素珠（由臺灣苗栗地方法院檢察署另行通緝中）
    、林育生、傅東陽、游明達（林育生等3 人業已審結）、林
    柊存（本院另行通緝中）及酉○○等人，共同基於乘人急迫
    貸以金錢，而取得與原本顯不相當之重利為常業之犯意聯絡
    ，以在報紙刊登廣告或透過他人介紹之方式，在新竹市○○
    路697 巷11號，經營重利貸款業務，供急迫之不特定多數人
    借款。其貸款方式則以每貸予新臺幣（下同）1 萬元，每期
    利息2 千元，另於借貸之初即先收取1 期利息，其後再以每
    10天（年利率為百分之720） 或7 天（年利率百分之1028）
    為1 期收取利息，並按期向借款人收取與該原本顯不相當之
    重利。嗣即於附表一所示時間、地點，先後趁如附表一所示
    之辛○○等人，急迫需金錢週轉之際，依前述方式，貸予如
    附表一所示之金錢，並要求辛○○等人簽發借款金額1 倍以
    上不等數額之本票及借款人之身分證或其他證件，以為還款
    質押擔保，再按期收取利息。酉○○、游明達、林育生、傅
    東陽、林柊存、陳聰富及林素珠等人，即恃此維生，並以之
    為業。林柊存與酉○○2 人，於92年10月間某日，將亥○○
    住處（地址詳卷）門窗玻璃以紅色噴漆，噴以「欠錢還錢」
    、並以「如不還錢要你的一隻手、一隻腳」等語恫嚇亥○○
    ，致亥○○心生畏懼；且以木棍毆打亥○○（傷害部分未據
    告訴），亥○○因而遠離住處。嗣於93年7 月23日13時10分
    許，在新竹市○○路697 巷11號處，為警查獲，並扣得如附
    表二所示借款人之身分證件、借款人簽發之本票、空白本票
    5 本、帳簿1 本、林素珠郵局存摺1 本及游明達等5 人與客
    戶聯絡用之行動電話5 支、手銬2 副、武士刀1 把（非屬管
    制刀械，業經檢察官為不起訴處分）、鋁棒4 支及高爾夫球
    桿1 支，及用供游明達貸款及渠等收取之利息10萬2 千元等
    物品。警員再依供借款人匯入利息款之林素珠、石志雲郵局
    帳戶匯款人資料，循線查悉上情。
二、證據名稱：
（一）本件被告酉○○對於上述犯罪事實坦承不諱，核與證人即
      共犯林育生、傅東陽、游明達於檢察官偵查及本院審理時
      陳述之情節相符。
（二）且經證人即被害人辛○○、地○○、甲○○、劉正麟、未
      ○○、Ｃ○○、丙○○、戌○○、己○○、壬○○、丁○
      ○、卯○○、亥○○、宙○○、癸○○、玄○○、子○○
      、乙○○、巳○○、寅○○、Ａ○○、午○○、嚴永明、
      丑○○、吳佩儀、彭庭威、宇○○、辰○○、Ｂ○○、庚
      ○○、戊○○及證人李彩鳳（被害人天○○之母）、申○
      ○（被害人黃○○之前夫）等人，於警詢時證述明確。復
      與證人即被害人丙○○、黃○○、己○○於本院審理時結
      證之情節相合，亦與證人即被害人黃○○之前夫申○○證
      述之情若合符節。
（三）此外，復有附表二所示之借款人辛○○等人之身分證件、
      借款人簽發之本票、空白本票5 本、帳簿1 本、林素珠郵
      局存摺1 本、游明達等5 人使用之行動電話及現金扣案可
      佐。又有被害人辛○○等人出具之贓物認領保管單、匯款
      單據及被害人辛○○等人指證被告酉○○等人之照片在卷
      可憑。是被告酉○○之自白，與犯罪事實相符，其重利、
      恐嚇之犯行，洵堪認定。
三、論罪科刑：
（一）核被告酉○○，就貸放附表一所示辛○○等人金錢，收取
      與原本顯不相當之重利部分所為，經檢察官以刑法第345
      條之常業重一罪起訴，本院審理結果，亦認為構成常業詐
      欺罪，雖95年7 月1 日修正施行之刑法，已刪除第345 條
      常業重利罪之規定，但本件被告酉○○所犯本罪之時間，
      在刑法修正施行前，而當時常業重利罪，其法定本刑為5
      年以下有期徒刑，得併科3 千元（銀元）以下罰金。刑法
      修正後，因常業犯已經刪除，應將所犯重利罪分論併罰，
      合併計算其法定最高本刑為有期刑徒刑33年，較原常業犯
      之法定刑為重，依刑法第2 條第1 項之規定比較結果，應
      適用較輕之修正前刑法第345 條而論以常業重利罪。又被
      告酉○○另犯刑法第305 條之恐嚇危害安全罪。
（二）被告酉○○與共犯林育生、傅東陽、游明達、林柊存，與
      共犯陳聰富、林素珠等人，就上述常業重利犯行；及被告
      酉○○與共犯林柊存2 人，就前述恐嚇危害安全部分之犯
      行，各自有犯意聯絡與行為分擔，應各自論以共同正犯。
      又被告酉○○所犯常業重利罪、恐嚇危害安全罪，犯意各
      別，行為互殊，應予以分論併罰。爰審酌被告酉○○正值
      年輕力強之階段，竟不思以正途得利，反利用他人急迫之
      際而牟取厚利，貸放重利。而其與林柊存2 人恐嚇被害人
      亥○○，亦不足為取。復衡酌被告對於常業重利、恐嚇危
      害安全之犯行，均坦承不諱，犯後態度尚佳，並斟酌其犯
      罪之動機、目的、手段、所生之危害、犯罪所得、迄今尚
      未賠償被害人之損失等一切情狀，分別就其常業重利罪、
      恐嚇罪部分，量處如主文所示之刑，並定其應執行刑【修
      正後刑法第2 條第1 項規定：「行為後法律有變更者，適
      用行為時之法律。但行為後之法律有利於行為人者，適用
      最有利於行為人之法律」。被告酉○○行為後，刑法第51
      條業於94年2 月2 日修正公布，並於95年7 月1 日施行，
      修正前刑法第51條規定：「數罪併罰，分別宣告其罪之刑
      ，依左列各款定其應執行者：」，其中第5 款規定：「宣
      告多數有期徒刑者，於各刑中之最長期以上，各刑合併之
      刑期以下，定其刑期。但不得逾二十年。」。修正後刑法
      第51條第5 款規定：「宣告多數有期徒刑者，於各刑中之
      最長期以上，各刑合併之刑期以下，定其刑期。但不得逾
      三十年。」，比較之結果，修正後刑法並非較有利於行為
      人，依刑法第2 條第1 項前段之規定，仍應依修正前刑法
      第51條第5 款之規定，定其應執行之刑，附此敘明。】。
      至檢察官對被告常業重利部分，具體求處有期徒刑1 年，
      茲因其坦承犯行，犯後態度尚佳，因認檢察官之求刑稍嫌
      過重，略予調減，附此敘明。
四、末查，扣案如附表二編號50、51、52、53、58所示空白本票
    5 本、帳簿1 本、林素珠郵局存摺1 本、用以聯絡被害人之
    行動話5 支（不含ＳＩＭ卡）及現金10萬2 千元，均分別係
    被告酉○○、共犯游明達、林育生、傅東陽、林柊存，及共
    犯陳聰富、林素珠所有，且供其等犯常業重利罪之用、犯常
    業重利罪預備之用，均應依同法第38條第1 項第2 款之規定
    沒收之。扣案如附表二編號1 至42、46至48所示之本票，因
    被告酉○○，就實際貸放之本金，及年息百分之20範圍內之
    利息請求權部分，仍在民法保障之範圍內，該等本票具有債
    權證明之性質，自不宜認屬被告因犯罪所得之物，逕予沒收
    。至扣案如附表二編號54、55、56、57所示之手銬、武士刀
    、開山刀、西瓜刀、鋁棒、高爾夫球桿等物品，並無證據顯
    示係被告酉○○等人，持以犯罪或犯罪預備之用，均與沒收
    之要件不合，自不得宣告沒收。
五、應適用之法條：
（一）刑事訴訟法第273 條之1 第1 項、第299 條第1 項前段、
      第310 條之2 。
（二）刑法第2 條第1 項前段、第28條、第345 條（修正前）、
      第305 條、第51條第5 款（修正前）、第38條第1 項第2
      款。
（三）罰金罰鍰提高標準條例第1 條前段。
六、如不服本件判決，得自收受送達之日起10日內，向本院提起
    上訴。
本件經檢察官魏宏安到庭執行職務。
中    華    民    國    95    年    11    月    16    日
                  刑事第三庭    法  官  呂曾達
以上正本證明與原本無異。
如不服本判決，應於判決送達後10日內向本院提出上訴狀（應抄
附繕本）。告訴人或被害人如對於本判決不服者，應具備理由請
求檢察官上訴，其上訴期間之計算係以檢察官收受判決正本之日
期為準。
                                書記官  許千士
中    華    民    國    95    年    11    月    16    日
附錄法條：
修正前刑法第345條、刑法第305條。
修正前中華民國刑法第345條
（常業重利罪）
以犯前條之罪為常業者，處五年以下有期徒刑，得併科三千元以
下罰金。
中華民國刑法第305條
（恐嚇危害安全罪）
以加害生命、身體、自由、名譽、財產之事，恐嚇他人致生危害
於安全者，處 2 年以下有期徒刑、拘役或 3 百元以下罰金。


司法院資訊處製作；財團法人民間司法改革基金會備份。
